臺灣高等法院高雄分院刑事判決　　　　95年度上訴字第1932號
上　訴　人
即　被　告　戊○
選任辯護人　柯淵波律師
上列上訴人因偽造文書等案件，不服臺灣高雄地方法院93年度易
緝字第204 號中華民國95年9 月26日第一審判決（起訴案號：臺
灣地方法院檢察署90年度偵字第1746號），提起上訴，本院判決
如下：
     主  文
上訴駁回。
     事  實
一、戊○明知自己經濟狀況不佳，並無支付大額互助會款之能力
    ，竟基於意圖為自己不法之所有之詐欺取財及偽造私文書之
    概括犯意，除以自己名義外，且未經丙○○、謝炎秋、劉智
    峰之同意，以渠等名義參加甲○○○於民國 (下同)86 年11
    月6 日、87年5 月5 日、87年12月11日，在高雄市○○區○○街64號所召集如附表一所示，每會會款各為新台幣 (下同
    ）2 萬元之甲、乙、丙3 個互助會（下稱附表一甲、乙、丙
    互助會），甲○○○不疑有他，誤以為戊○有支付鉅額會款
    之能力，並誤認丙○○、丁○○、劉智峰亦有要參加上開3
    個互助會，而允予參加 (每會參加之活會數，詳如附表一)
    。上開互助會採內標制，即得標後，活會會員係扣除標息再
    給付會款，死會會員自死會起，均繳納2 萬元之會款給會首
    甲○○○。附表一所示甲互助會，戊○除自己參加3 會外，
    另以丁○○名義參加3 會，以丙○○、劉智峰名義參加2 會
    ，合計共10會；乙互助會部分，戊○分別以自己及冒用丙○○、謝炎秋、劉智峰名義各參加3 會，共參加12會；丙互助
    會部分，戊○亦以如同參加乙會相同方式，即以自己及冒用
    丙○○、謝炎秋、劉智峰名義各參加3 會，亦參加12會；總
    計戊○參加附表一所示之甲、乙、丙三會共34會。戊○於加
    入互助會後，即先後於附表二、三、四所示之時間，以自己
    之名義及冒用丙○○、謝炎秋、劉智峰等人名義參與投標，
    冒用丙○○等人名義投標時，除在標單上填載標息外，並偽
    填「丙○○」、「謝炎秋」、「劉智峰」之姓名，向會首及
    到場參與投標之其他活會會員提出競標，以行使該偽造之標
    單 (偽造標單於開標後旋即丟棄)， 使會首甲○○○及其他
    活會會員陷於錯誤，扣除標息後將會款交給會首甲○○○轉
    交給戊○，共計標取29會，均足以生損害於會首甲○○○、
    被冒名之丙○○、謝炎秋、劉智峰及當時尚為活會之會員，
    戊○共計詐騙得款13,307,000元。迄於89年10月11日最後一
    次繳交會款後，因週轉困難，無力再繳交死會及活會會款而
    行方不明，甲○○○始知受騙，於90年1 月10日具狀向檢察
    官提出告訴，經檢察官傳喚無著，於90年10月2 日提起公訴
    ，再經原審通緝後，始於93年11月25日緝獲到案。
二、案經甲○○○訴由台灣高雄地方法院檢察署檢察官偵查起訴
    。
      理  由
壹、證據能力部分
  (一)告訴人甲○○○ (下稱告訴人）提出附表一所示甲、乙、丙
    3 個互助會之標會日期及標金、會員名單、會員標會記錄表
    等資料 (見偵字卷第5-13頁)； 證人賴芳平85年度各類所得
    扣繳憑單1 紙、中國造船股份有限公司從業員服務證明書、
    死亡證明書 (見原審卷第94、95、98頁)； 證人丙○○之空
    軍士官退伍令 (正、反面)各1份 (見原審卷第96~97 頁)；
    大同聯合律師事務所89年12月7 日89大同字第891201號黃順
    天律師函，均係被告以外之人於審判外之書面陳述，而公訴
    人及被告，就上開言詞及書面陳述，並未於本院審理過程中
    聲明異議，本院審酌前開書面陳述作成時之情況均屬正常，
    且與本案相關之待證事實具有關連性，認適當作為證據，依
    前開刑事訴訟法第159 條之5 第2 項之規定，認上開陳述均
    具有證據能力。
  (二)證人丙○○於檢察官偵查中之證述雖未經具結，惟其接受偵
    訊之時間，均在92年9 月1 日刑事訴訟法新制實施前。依修
    正前之刑事訴訟法，第186 條第3 款規定，丙○○係犯罪嫌
    疑人，不得令具結，故渠等未具結，不生依法應具結而未具
    結不得作為證述之問題。且被告及選任辯護人並未釋明有何
    顯不可信情況，且上開證述與待證事實具關連性，依92年2
    月6 日公布施行之刑事訴訟法施行法第7 條之3 ，應有證據
    能力。
  (三)被告及辯護人爭執證人丙○○高雄74支局第95號存證信函之
    證據能力 (該存證信函屬被告以外之人於審判外之書面陳述
    ，見偵字卷第41-43 頁)， 依刑事訴訟法第159 條之2 規定
    之反面解釋，本無證據能力，不得作為證據，惟參照92年2
    月6 日公布施行之刑事訴訟法第7 條之3 、刑事訴訟法第16
    6 條之1 第2 項、第3 項第6 款、第166 之2 條規定之法理
    ，仍得用以爭執被告、證人陳述之證明力 (見司法院印行，
    刑事訴訟新制問答集第30頁、第31頁），亦即得作為彈劾證
    據，先予敘明。
貳、實體部分：
一、訊據上訴人即被告戊○對於以自己及丙○○、謝炎秋、劉智
    峰之名義參加告訴人所召集如附表一所示甲、乙、丙3 個互
    助會，且附表一所示乙互助會伊已全部標取，丙互助會伊已
    標取7 會，尚有5 會活會之事實，固均供認不諱，惟矢口否
    認有何詐欺、偽造文書犯行，辯稱：(一)伊所參與附表一所示
    甲、乙、丙3 組互助會中，丙○○係其兒子，丁○○係其姪
    子，劉智輝係伊妹妹乙○○之子，丁○○有叫伊幫忙跟會，
    乙○○有要求伊幫忙用劉智峰的名字跟會，並非伊假藉渠等
    名義參加。(二)伊以自己及上開3 人所參加附表一所示之甲會
    ，共有10會均仍係活會；乙會伊已全部標取，丙會有7 個死
    會，5 個活會，附表一所示甲、乙、丙3 組互助會，伊尚未
    繳交之死會款合計為1,068 萬元，已繳交之活會款共計為1,
    100 萬元，亦即伊所繳交之活會款尚高於未繳之死會款，經
    核計後告訴人尚欠其二、三十萬元，伊有何詐欺可言。(三)伊
    於89年10月因搬家，且因病需開刀長期治療，遂向會首即告
    訴人表明，請告訴人將雙方上述互助會作一結算，亦經告訴
    人同意，然嗣後未見告訴人告知清算結果。(四)伊於86年至89
    年間，每月固定收入約為10萬元 (即其夫賴芳平在中船公司
    月薪7- 8萬元，其子丙○○空軍中士月薪約3-4 萬元，均交
    其管理）；86年4 月間、同年6 月30日其子丙○○、賴芳平
    之退伍金、退休金分別有47萬元、310 萬元，均交其管理；
    88年10月27日其夫賴芳平死亡伊所領之人壽保險理賠金為98
    0 萬元、意外險理賠金為80萬元，足證伊有資力可支付互助
    會款。(五)伊及其子丙○○名義參加附表一所示之互助會僅有
    17會，且並非同一時間併存，86年11月起至87年5 月止，最
    多每月只需繳交10萬元會款。自86年11月起至87年5 月止，
    最多每月僅需繳交22萬元。自87年12月至89年10月間，每月
    至多僅需繳交34萬元，總計至多僅需繳交1,130 萬元，以伊
    在86年至89年間之資力即足支應，且此期間內被告尚有標取
    會款支應，足見伊並無經濟狀況不佳不能支付互助會款情形
    。(六)附表一所示之乙、丙兩會，告訴人均提出標會記錄，然
    甲會部分，告訴人竟稱40會前之標會記錄已遺失云云，顯有
    可疑。(七)伊所參加附表一之甲會10個會，均係活會，每個活
    會伊約可標取93萬元至97萬元。縱認甲、乙、丙3 會均係死
    會，伊每個月最多亦只需繳交68萬元 (34會×2 萬元)， 伊
    只需將乙會所示之5 個活會標取，每次尚可多得2 、30萬元
    ，如果伊有意詐財為何不將所剩5 個活會，均予標取云云。
二、經查：
  (一)被告有參加告訴人所召集附表一所示之甲、乙、丙3 會，並
    有以自己及丙○○、丁○○、劉智峰等人名義標取乙會中之
    12會及丙會中7 會之事實，業據其於原審審理中坦承不諱(
    見原審卷第24、61、78頁)， 核與告訴人於原審審理時所證
    述之情節相符 (見原審卷第149 頁、150 頁、286 頁)， 並
    有告訴人提出附表一所示甲、乙、丙3 個互助會之標會日期
    及標金、會員名單、會員標會記錄表等資料在卷可稽 ( 見
    偵字卷第5-13頁)， 被告就告訴人所提出附表一所示乙、丙
    互助會之標息，亦不爭執 (見原審卷第78頁)， 被告此部分
    之自白核與事實相符，堪可採信。
  (二)證人甲○○○於原審審理中亦結證證稱：被告參加86年11月
    6 日互助會10會 (指甲會)， 均已為其標走而為死會，標單
    記錄上所載打圈即為死會，打勾即為活會之意等語 (見原審
    卷第149 頁、152 頁、337 頁)， 經核對其所提出之甲會標
    會記錄上，被告及丙○○、劉智峰、丁○○均係打圈 (即代
    表已死會，見偵字卷第12頁)。 被告亦自承看過告訴人在會
    單上打○或等語 (見原審卷第292 頁)。 按附表一所示之
    甲會係於86年11月6 日召集，乙、丙兩會係於87年5 月5 日
    、同年12月11日召集，亦即甲會之起會最早，且與乙會起會
    相去約半年，與丙會起會相差近1 年，被告豈有捨先召集之
    甲互助會不標，而標取參加在後之乙、丙兩會之理？從而，
    堪信被告所參加之甲會10會，均已遭其標走而俱為死會無疑
    。
  (三)再者，被告係自89年11月開始未繳會款，此據其自承在卷，
    而告訴人係同年12月7 日委託黃順天律師函請被告出面處理
    會款，有大同聯合律師事務所律師函在卷可憑（見偵查卷第
    44頁）。證人丙○○於檢察官偵查中又證稱：「（問：你母
    親有無與你聯絡？有的。幾天前有跟我聯絡，並表示我舅舅
    還他錢，她就會與告訴人處理」等語（見偵查卷第48頁）。
    如甲會未標，告訴人尚積欠被告二、三十萬元，何須被告之
    兄還錢才能處理其與告訴人間之互助會款事宜，且果真被告
    所參加如附表一編號甲所示互助會10會均未標取，則被告可
    標取之會款近千萬元，則被告豈有自檢察官偵查迄於原審審
    理期間均未出面與告訴人循求解決之道，甚而經原審通緝始
    到案？是應以告訴人於原審所指證被告所參加如附表一編號
    甲所示之互助會均為死會等語，較為可信，被告辯稱附表一
    編甲所示之互助會均為活會，告訴人尚稱欠伊二、三十萬元
    云云，均無可採。
  (四)被告所標取附表一所示甲會之時間為何？其標息若干？告訴
    人就被告標會時間及標金未提出確切證明。其於原審審理中
    證稱：甲會之利息一般為4,000 多元，最高5,000 元，最後
    要結束時比較少人標，利息2 、3千元等語（見原審卷第337
    頁）。雖甲會中之第40期係由會員王水枝以3,400 元標取，
    第41期係由黃素雲以3,300 元標取，有告訴人提出該會之標
    會記錄在卷供核 (見偵字卷第12頁)。 惟依罪疑唯輕原則，
    自應採酌最有利於被告之認定。而被告係自89年11月開始未
    繳交會款，已如前述，以89年11月向前回溯10期認定，亦即
    以被告係自89年1 月至同年10月間連續標取甲會之10會，並
    以一般平均標金4,000 元為被告之平均標息，對被告較為有
    利 (如採3,300 元或3,400 元，被告詐騙之會款較高，對被
    告反而不利)， 其計算詳如附表二。
  (五)證人丙○○（即被告之子）於原審理中雖證稱：伊於當兵
    之前即開始工作，每月薪水均交母親處理，伊母親有跟他說
    幫他跟會，但他不知道會首就是告訴人甲○○○云云。惟告
    訴人因與被告間上開甲、乙、丙3會債務問題，曾於89年12
    月7 日委請黃順天律師發函向被告及丙○○母子，請求被告
    及丙○○出面處理互助會債務問題，有前揭大同聯合律師事
    務所89年12月7 日89大同字第891201號黃順天律師函在卷可
    按 (見偵字卷第44頁)， 而證人丙○○隨即於89年12月18日
    以存證信函回覆稱：伊不認識告訴人甲○○○其人，亦未參
    加上開互助會等語 (見原審卷第41頁)， 是證人於原審審理
    中之證言與審判外之書面陳述，顯然前後不一，已有可疑。
    況且，證人丙○○於偵查中證述：「（職業？）送貨，每月
    薪才二、三萬元。」，「我86年4 月1 日才退伍。退伍後，
    也沒有那麼多錢繳 (即未參加互助會之意)」 等語（同上偵
    字卷第31頁背面)， 對照附表一所示甲、乙、丙3 會，以丙○○名義所跟的會，合計有8 會之多，每會均為2 萬元，無
    論丙○○名下之會，係活會或死會，每月應繳會款，均達10
    萬元左右，以丙○○「每月二、三萬元薪水」，如何支付每
    月8 會將近10萬元之會款，是其於偵查中證述：不認識告訴
    人，沒有那麼錢繳會款（即未參加3 組互助會）等語，應堪
    採信。
    證人乙○○即被告之親妹妹於原審審理中固證稱：「劉智
    峰為其子」，「 (被告戊○是否告訴你要以劉智峰名義參加
    甲○○○所召集之互助會？）託她繳會錢，要存錢。」等語
    ，惟當庭原審再詢以：「劉智峰或你是否有繳會錢？被告以
    你或劉智峰名義總共參加幾會的互助會？每會多少錢？」時
    ，其均閉目休息而未回答 (見原審卷285 頁)。 按附表一所
    示甲、乙、丙3 會中以乙○○之子劉智峰之名義參加之會，
    共有8 會之多，至89年11月間已有6 會為死會 (見附表二、
    三、四)， 每月應繳會款高達12萬之多，對證人之家庭經濟
    活動，不可謂不高。如證人乙○○確有委託被告以劉智峰之
    名義參加告訴人所召集之互助會，何以竟對其所委託被告「
    參加之會數」、「繳交之會款」，均無言以對。再者，被告
    自89年11月起即未繳交會款且避不見面後，告訴人亦曾找過
    乙○○告知其事，業據告訴人於原審審理時證述在卷 (見原
    審卷第151 頁)， 如果乙○○果真有委託被告以其子劉智峰
    名義參加附表一所示甲、乙、丙3 會，而劉智峰名下尚有2
    個活會（見附表一），何以未出面標取？告訴人亦豈有不向
    乙○○請求給付每月12萬元會款之理？證人乙○○上開證述
    ，顯悖常情。參以證人為被告之妹妹，其證言偏頗又在所難
    免，自難採信。
    證人丙○○於偵查中證稱：伊舅舅為謝福雄，丁○○為其
    表兄弟等語（見偵字卷第31頁背面、32頁、35頁背面)； 於
    原審審理中證稱：丁○○部分，我是後來才聽我母親跟我說
    ，我才知道，時間約有85年，因為我父親（賴芳平）告丁○○的父親（謝福雄），他們就說會切一切（台語：結算之意
    ），後來會切完後，86年之後丁○○與我母親就沒有往來了
    等語 (見原審卷第161 頁)， 是「被告與丁○○自86年起即
    未再來往」之事實，應堪認定。附表一所示甲、乙、丙3 會
    ，其起會日依序為：86年11月6 日，87年5 月5 日，為同年
    12月11日，依證人丙○○上揭證述，被告既然自86年後即與
    丁○○已無往來，顯然丁○○並無委託被告參加附表一所示
    甲、乙、丙3 會之可能。綜上所述，被告所辯以丙○○、丁○○、劉智輝之名義參與附表一所示互助會均非冒用云云，
    委無可採。
  (六)被告以丙○○、丁○○、劉智峰名義參加附表一所示甲、乙
    、丙會，並在以渠等名義標會時，填寫標金及渠等3 人姓名
    之事實，業據被告於原審審理中供陳明確（見原審卷第292
    頁），核與證人甲○○○於原審審理中證述之情節相符（同
    上卷同頁），是被告未經渠等之同意，偽填其姓名冒標之犯
    行，應堪認定。
  (七)被告並無工作，業據證人丙○○於原審審理中證述明確 (見
    原審卷第160 頁)。 是被告本身並無支付能力甚明。縱令被
    告所辯其夫及兒子丙○○薪水均交其管理等語為真實，惟證
    人丙○○於原審審理中證稱：一家人於86年間最好的時侯，
    可以賺十幾萬元等語（見原審卷第160 頁)， 是被告全家於
    86年間收入最多時亦為十多萬元。而被告係自86年11月6 日
    至87年12月11日止約1 年內，先後參加告訴人所召集之甲、
    乙、丙3 會，共計34會，已如前述，經核計結果迄87年12月
    止，被告每月應繳之活會、死會款，至少有5 、60萬元之鉅
    （其計算詳如附表二、三、四）。然「被告全家於86年間每
    月最好時收入至多亦為十多萬元」，已如前述，是被告全家
    經濟能力最佳時之支付能力，亦遠低於其應繳交之會款甚明
    ，更遑論被告本身並無何支付能力可言。再者，被告於原審
    審理中亦自承：「 (你標了會之後，會款約多少錢？)總共
    標了多少錢，我忘記了，因為標取之後，我又繳會款去了。
    」等語 (見原審卷第347 頁)， 顯見被告係「以會養會」，
    挖東牆補西牆之方式參與告訴人所召集之甲、乙、丙互助會
    之事實，亦堪認定。而被告既稱全家之收入均交其管理，對
    家中之經濟收入無法諉為不知，足證其自參加告訴人所召集
    之互助會開始，即明知自己之經濟能力並無支付鉅額互助會
    款之能力至明。
  (八)被告之夫賴芳平係於88年10月18日死亡，有被告提出之賴芳
    平死亡證明書1 紙可證 (見原審卷第98頁)， 是自88年11月
    起，其所稱伊之先生賴芳平每月交其7-8 萬元之薪水云云，
    已不存在。縱令其子丙○○所稱每月2 至3 萬元之薪水果真
    交予被告管理，然自88年11月其夫死亡後起被告與丙○○每
    月2 、3 萬元，僅足供渠等2 人日常開銷，殊難認被告尚有
    餘款足供支付會款。被告雖辯稱其子丙○○退伍金47萬元及
    其夫賴芳平退休金310 萬元交其管理，並提出丙○○之退伍
    令及退伍金發放資料為證 (見原審卷第371 、372 頁)。 然
    上開資料既無丙○○、賴芳平有領取上開退伍金、退休金之
    記錄，亦無渠等2 人將該等金額予被告「管理」之事證，自
    無從為有利於被告之認定。
  (九)被告提出其存摺，固然於88年10月27日有匯入其所稱其夫死
    亡保險金980 萬元、同年11月15日有匯入其所稱意外理賠金
    80萬元 (見原審卷102 頁)， 然上開千萬元左右之保險金所
    得，係源於其夫於同年10月18日死亡所領之保險金，惟此顯
    係被告參與甲、乙、丙3 組互助會之初，所無法預見之事實
    。況且，被告於其夫死亡後4 天即同年同月22日即購買市價
    高達1,500 萬元至1,800 萬元左右，坐落於高雄市○○路1
    號之房屋及其坐落之基地，有土地建物登記謄本各1 份在卷
    可佐 (見偵字卷第17頁)【 依該土地建物登記謄本所載，被
    告於89年1 月14日以該房地向台灣土地銀行，設定最高限額
    抵押1,800 萬元，依銀行估價實務作業，該房地之市價最少
    有1,500 萬元至1,800 萬元之鉅】，足見被告所購買之上開
    房地其價值遠高於其因夫死亡「意外」領得上開保險金。參
    以證人丙○○於90年2 月5 日偵查中證稱：「（你母親在何
    處）不知道，她告訴我父親在中船死亡後，領了七、八百萬
    元，買土地被倒了，舅舅所借的錢也沒有還」等語（同上偵
    字卷第31頁背面)， 再核對被告提出之存摺，自上開千萬元
    左右保險金所得匯入後，即遭其陸續提領，至89年10月間僅
    剩餘「9,059 元」，有存摺影本在卷可佐（見原審卷第107
    頁）。是被告所領上開千萬元左右之保險金，顯然遭其花用
    一空，其辯稱領得鉅額保險金足資支付互助會款云云，要無
    可採。
  (十)附表二、三、四之甲、乙、丙3 會迄89年10月止，已遭被告
    標取29會，已如前述，經核計結果被告每月應繳交之死會款
    即高達58萬元 (尚不包括應繳之活會款)， 參以被告丙○○
    於本院審理中證稱：一家人於86年間最好的時侯，可以賺十
    幾萬元等語，及88年10月間被告之夫賴芳平死亡後，已無其
    夫之薪水收入可供其運用，均如前述，兩相對照，被告顯然
    無法支付每月至少58萬元會款 (加計應繳活會款至少每月應
    繳交六十多萬元)之能力至明。
  (十一)被告雖辯稱附表一所示之甲會尚有5 個活會約有四、五百萬
    元，如要詐欺為何不標走該5 會云云，惟被告自89年10月止
    ，已標走附表一所示之會共29會，已如前述，而附表一所示
    甲、乙、丙會之終會日分別為91年8 月6 日、同年9 月5 日
    、同年12月1 日，以被告每月應繳死會款高達58萬，自89年
    11月起至上開終會日止，被告尚應繳交之死會款高達1,500
    萬元以上，兩相扣除，綜合前述被告之支付能力等情，交互
    以觀，被告顯係無法支付爾後應繳交之死會款，是此部分被
    告所辯，亦不足為其有利之認定。
  (十二)被告冒用證人丙○○、丁○○、劉智峰之名義標會，不僅侵
    害證人渠等3 人之權益，且使告訴人陷於錯誤因此交付所收
    取之合會金供被告利用，亦使該合會之活會會員陷於錯誤而
    交付會款，是其所損害者除被冒名之丙○○、丁○○、劉智
    輝、告訴人外，尚有該合會之活會會員，亦堪認定。
  (十三)附表一所示之甲、乙、丙3 會均採內標制，即活會會員每月
    均扣除標息後繳納會款，死會會員則每月應繳納2 萬元予會
    首。從而，被告所詐騙金額應以會首交付之款項 (含活會會
    員及死會會員繳納予會首之金額)， 扣除被告應繳交之死會
    及活會金額即被告實際詐騙所得金額，其計算詳如附表二、
    三、四。
  (十四)證人乙○○於本院審理時雖證述：86、7 年間有委託我姊姊
    戊○以我兒子劉智峰名義跟會至於向何人跟會，戊○沒告訴
    我，我也沒問。我共託戊○參加幾會，已不知道，只和戊○
    算清楚了等語（見本院96年1 月11日審判筆錄）。證人丙○○於本院審理時雖證述：我在偵查中說我舅舅還我母親錢，
    我母親就會和告訴人處理，這些話是我猜測的，我母親跟會
    我知道，但是否跟告訴人的會，我不知道。至於跟幾會？何
    時標會？標多少錢？我都不清楚等語（見同上筆錄）。證人
    謝炎秋於本院審理中雖證述：我很久以前有委託我姑姑戊○
    跟互助會，約七十幾年開始，忘記何時結束，會首是誰我不
    知道，每個月繳多少會款不記得了。沒給我會單，不知道會
    期多長，約半年才算1 次錢等語（見同上筆錄），無非事後
    迴護被告之詞，均難採為有利於被告之認定。
  (十五)綜上所述，被告明知其無支付能力，且未經丙○○、丁○○
    、劉智峰3 人同意，擅自以渠等名義參加告訴人所召集之互
    助會，並冒名競標詐取會款之事證，已臻明確，所辯係卸責
    之詞，不足採信，其犯行已堪認定。
三、被告行為後，如附表所示之相關法律均業經變更，並俱於95
    年7 月1 日施行，玆經整體比較結果，裁判時法並未較為有
    利，從而依刑法第2 條第1 項規定，自應適用各該行為時法
    ，亦即修正前法至明。按我國民間合會，係由會首招募會員
    參加所組成，每於標會時，通常由欲標取會款之會員，在空
    白紙條上，或僅書立其姓名、綽號及數字者，甚或只書寫數
    字而未書立其姓名、綽號，另以言詞等方法表示係何會員所
    出具者，則依習慣或特約均足以辨明係該會員以所書寫數字
    為標息金額參加競標之標單，自應以準私文書論（最高法院
    89年度台上字第1319號判決意旨參照）。本件被告在標單上
    偽造競標者「丙○○」、「丁○○」、「劉智峰」之署名，
    並填載表示標息之數字，用以偽造足以表示該競標者係以該
    標息競標之一定用意之投標單準私文書，旋即持以行使競標
    而得標，以此方式連續冒用上開3 人為合會會員名義得標，
    足以生損害於各該遭冒標會員，進而詐取當次尚屬活會會員
    之會款。核其所為，係犯刑法第216 條、第220 條第1 項、
    第210 條之行使偽造準私文書罪、第339 條第1 項之詐欺取
    財罪。被告偽造署押行為，係偽造準私文書行為之一部，又
    被告偽造準私文書復持以行使，偽造準私文書之低度行為應
    為行使之高度行為所吸收，均不另論罪。被告每次偽造投標
    單冒標得標後，向多數活會會員詐取財物，侵害多數人法益
    ，係一行為觸犯數個相同詐欺取財罪名，為同種想像競合犯
    ，應依其修正前刑法第55條規定，從一重處斷。又被告先後
    多次行使偽造準私文書、詐欺取財之犯行，均時間緊接，所
    犯係構成要件相同之罪，顯均係基於概括犯意反覆為之，均
    應依修正前連續犯之規定，分別論以一罪論，並加重其刑。
    被告所犯行使偽造準私文書及詐欺取財二罪間，有方法目的
    之牽連關係，為牽連犯，依修正前刑法第55條之規定，從一
    重之行使偽造準私文書罪處斷。檢察官雖未就行使偽造準私
    文書部分起訴，惟此部分既與論罪科刑部分有裁判上一罪關
    係，自為起訴效力所及，本院自應併予審理。
四、原審因而適用刑法第2 條、第1 項、修正前 (下同)第56 條
    、第216 條、第220 條第1 項、第210 條、第339 條第1 項
    、第55條、罰金罰鍰提高標準條例第1 條前段之規定，並爰
    審酌民眾參與合會，多為儲蓄或在有急需時得藉此籌措財源
    ，被告為圖己利，多次冒用會員名義偽造載有競標利息之標
    單參與競標，詐取會款高達一千多萬元，致告訴人受有鉅額
    損害，且迄今仍未賠償告訴人損害，又犯後飾詞卸責，惟其
    前未曾受有期徒刑以上刑之宣告，有臺灣高等法院被告前案
    紀錄表在卷可憑等一切情狀，量處有期徒刑2 年。並認被告
    偽造上開丙○○等人之標單均未扣案，被告於冒標後已丟棄
    ，均已滅失，業據告訴人於原審供述明確（見原審卷第292
    頁），故上開偽造之標單（含其上之偽造署押），爰不另為
    沒收之諭知。經核原判決認事用法並無不合，量刑亦屬適度
    。被告上訴意旨，仍執陳詞，否認犯罪，指摘原判決不當，
    為無理由，應予駁回。
據上論斷，應依刑事訴訟法第368條，判決如主文。
本案經檢察官陳宗吟到庭執行職務。
中　　華　　民　　國　　96　　年　　1 　　月　　25　　日
                  刑事第三庭    審判長法  官  周賢銳
                                      法  官  黃仁松
                                      法  官  謝宏宗
以上正本證明與原本無異。
如不服本判決應於收受本判決後10日內向本院提出上訴書狀，其
未述上訴理由者，並得於提起上訴後10日內向本院補提理由書
狀（均須按他造當事人之人數附繕本)「 切勿逕送上級法院」。
中　　華　　民　　國　　96　　年　　1 　　月　　26　　日
                                書   記　 官  熊惠津
附錄本判決論罪科刑法條：
中華民國刑法第216條
（行使偽造變造或登載不實之文書罪）
行使第210 條至第215 條之文書者，依偽造、變造文書或登載不
實事項或使登載不實事項之規定處斷。
中華民國刑法第210條
（偽造變造私文書罪）
偽造、變造私文書，足以生損害於公眾或他人者，處5 年以下有
期徒刑。
中華民國刑法第339條第1項
（普通詐欺罪）
意圖為自己或第三人不法之所有，以詐術使人將本人或第三人之
物交付者，處5 年以下有期徒刑、拘役或科或併科1 千元以下罰
金。
┌──────────────────────────────────────────────────┐
│附表：                                                                                              │
├──────┬─────────────┬─────────────┬───────┬───────┤
│相關變更條文│行為時法（下稱舊法）之內容│裁判時法（下稱新法）之內容│比  較  理  由│備    註      │
├──────┼─────────────┼─────────────┼───────┼───────┤
│【罰金刑貨幣│依法律應處罰金、罰鍰者，就│中華民國94年1 月7 日法修正│刑法之貨幣單位│經按現行法規所│
│單位之變更】│其原定數額得提高為2 倍至10│施行後，刑法分則編所定罰金│由「元（指銀元│定貨幣單位折算│
│罰金罰鍰提高│倍（刑法乃係定明10倍）。第│之貨幣單位為新臺幣。94年1 │）」變更為「新│新臺幣條例第2 │
│標準條例第1 │1 條所定得提高倍數之規定，│月7 日刑法修正時，刑法分則│臺幣」，且刑法│條之規定折算後│
│條前段、第5 │於本條例修正後制定之法律，│編未修正之條文定有罰金者，│分則之罰金數額│等值，是以新法│
│條→刑法施行│不適用之；本條例修正前公布│自94年1 月7 日刑法修正施行│，亦視該分則先│並未較有利    │
│法第1 之1 條│之法律，於本條例修正後修正│後，就其所定數額提高為30倍│前曾修正與否，│              │
│第1 項、第2 │其罰金罰鍰數額或法律經全部│。但72年6 月26日至94年1 月│而分別提高3 或│              │
│項          │修正而其罰金罰鍰數額未予變│7 日新增或修正之條文，就其│30倍。        │              │
│            │更者，亦同。              │所定數額提高為3 倍。      │              │              │
├──────┼─────────────┼─────────────┼───────┼───────┤
│刑法第33條第│罰金：（銀元）1 元以上。  │罰金：新臺幣1000元以上，以│罰金刑之下限，│舊法有利      │
│5 款：罰金刑│                          │百元計算。                │由銀元10元（亦│              │
│下限變更    │                          │                          │經提高）即新臺│              │
│            │                          │                          │幣30元，提高為│              │
│            │                          │                          │新臺幣1,000元 │              │
├──────┼─────────────┼─────────────┼───────┼───────┤
│連續犯      │修正前刑法第56條：「連續數│刪除刑法第56條            │行為後新法已刪│依新法第2 條第│
│            │行為而犯同一之罪名者，以一│                          │除連續犯規定，│1 項規定，比較│
│            │罪論。但得加重其刑至二分之│                          │此刪除雖非犯罪│新、舊法之結果│
│            │一。」。                  │                          │構成要件之變更│，仍應適用較有│
│            │                          │                          │，但已影響行為│利被告之行為時│
│            │                          │                          │人刑罰之法律效│即舊法論以連續│
│            │                          │                          │果，自屬法律之│犯（最高法院95│
│            │                          │                          │變更。        │年第8 次刑事庭│
│            │                          │                          │              │會議決議參照）│
├──────┼─────────────┼─────────────┼───────┼───────┤
│牽連犯      │犯一罪而其方法或結果之行為│已刪除                    │牽連犯依修正前│舊法有利      │
│            │犯他罪名者，從一重處斷。  │                          │即行為時之規定│              │
│            │                          │                          │，應從一重之罪│              │
│            │                          │                          │處斷。依修正後│              │
│            │                          │                          │之刑法既已刪除│              │
│            │                          │                          │牽連犯之規定，│              │
│            │                          │                          │則所犯上述各罪│              │
│            │                          │                          │應依數罪併罰之│              │
│            │                          │                          │規定分論併罰。│              │
└──────┴─────────────┴─────────────┴───────┴───────┘
附表一
┌─┬────┬─────┬─────┬─────┬─────┐
│編│起會日期│終會日期  │每期會款  │會數      │開標日期  │
│號│        │          │          │          │          │
├─┼────┼─────┼─────┼─────┼─────┤
│甲│86年11月│91年8 月6 │2 萬元    │連同會首共│每月5日   │
│  │6 日    │日        │          │67 會     │          │
│  ├────┴─────┴─────┴─────┴─────┤
│會│1、戊○、丁○○各3 會，丙○○、劉智峰各2 會，合計10會。 │
│  │2、開標地點：甲○○○高雄市○○區○○街64號住處。       │
│  │3、10會被告均已全部標取                                 │
├─┼────┬─────┬─────┬─────┬─────┤
│  │起會日期│終會日期  │每期會款  │會數      │開標日期  │
│乙├────┼─────┼─────┼─────┼─────┤
│  │87年5 月│91年9月5日│2 萬元    │連同會首共│每月5日   │
│  │5 日    │          │          │61 會     │          │
│會├────┴─────┴─────┴─────┴─────┤
│  │1 被告戊○以自己名義、丙○○、丁○○、劉智峰各跟3 會，  │
│  │  合計12會。                                            │
│  │2開標地點：同上。                                       │
│  │3、12會被告均已全部標取。                               │
├─┼────┬─────┬─────┬─────┬─────┤
│  │起會日期│終會日期  │每期會款  │會數      │開標日期  │
│丙├────┼─────┼─────┼─────┼─────┤
│  │87年12月│91年12月11│2 萬元    │56會      │每月5日   │
│  │11日    │日        │          │          │          │
│會├────┴─────┴─────┴─────┴─────┤
│  │1、戊○、丙○○、劉智峰、賴來峰各3會，合計12會          │
│  │2、開標地點同上。                                       │
│  │3、被告已標取7會，尚有5會活會。                         │
└─┴────────────────────────────┘
附表二-甲會部分詐騙金額
┌───┬────┬────┬───┬────┬───────────────┐
│ 會員 │ 起會日 │ 標會日 │ 標金 │被告詐騙│說明 (會首交付被告之款項，扣除│
│ 名稱 │        │        │      │金額    │被告應繳交之死會及活會金額)=  │
│      │        │        │      │        │被告實際詐騙所得金額)         │
├───┼────┼────┼───┼────┼───────────────┤
│戊○  │86.11.06│89.1.06 │4,000 │同右    │１會首交付予被告之會款        │
│      │        │(第27會)│元    │        │(2萬×26)＋(16,000 元×40)    │
│      │        │        │      │        │ =1,160,000元                 │
│      │        │        │      │        │２、被告本身應繳交之活會及死會│
│      │        │        │      │        │  會款                        │
│      │        │        │      │        │(2萬×1)＋ (16,000 ×9)=164,  │
│      │        │        │      │        │  000元                       │
│      │        │        │      │        │３、被告詐騙所得會款          │
│      │        │        │      │        │ 1,160,000 元－164,000 元－   │
│      │        │        │      │        │ 520,000 元=476,000元　       │
├───┼────┼────┼───┼────┼───────────────┤
│戊○  │同上    │89.2.06 │同上  │同右    │１會首交付予被告之會款        │
│      │        │(第28會)│      │        │(2萬×27)＋(16,000 元×39)    │
│      │        │        │      │        │ =1,164,000元                 │
│      │        │        │      │        │２、被告本身應繳交之活會及死會│
│      │        │        │      │        │  會款                        │
│      │        │        │      │        │(2萬×2)＋ (16,000×8)=168,000│
│      │        │        │      │        │ 元                           │
│      │        │        │      │        │３、被告詐騙所得會款          │
│      │        │        │      │        │ 1,164,000 元－168,000元－    │
│      │        │        │      │        │ 540,000 元=456,000元　       │
├───┼────┼────┼───┼────┼───────────────┤
│戊○  │同上    │89.3.06 │同上  │同右    │１會首交付予被告之會款        │
│      │        │(第29會)│      │        │(2萬×28)＋(16,000 元×38)    │
│      │        │        │      │        │ =1,168,000元                 │
│      │        │        │      │        │２、被告本身應繳交之活會及死會│
│      │        │        │      │        │  會款                        │
│      │        │        │      │        │(2萬×3)＋ (16,000×7)=172,000│
│      │        │        │      │        │ 元                           │
│      │        │        │      │        │３、被告詐騙所得會款          │
│      │        │        │      │        │ 1,168,000 元－172,000元－    │
│      │        │        │      │        │ 560,000 元=436,000元　       │
│      │        │        │      │        │                              │
├───┼────┼────┼───┼────┼───────────────┤
│丁○○│同上    │89.4.06 │同上  │同右    │１會首交付予被告之會款        │
│      │        │(第30會)│      │        │(2萬×29)＋(16,000 元×37)    │
│      │        │        │      │        │ =1,172,000元                 │
│      │        │        │      │        │２、被告本身應繳交之活會及死會│
│      │        │        │      │        │  會款                        │
│      │        │        │      │        │(2萬×4)＋ (16,000×6)=176,000│
│      │        │        │      │        │ 元                           │
│      │        │        │      │        │３、被告詐騙所得會款          │
│      │        │        │      │        │ 1,172,000 元－176,000元－    │
│      │        │        │      │        │ 580,000 元=416,000元　       │
├───┼────┼────┼───┼────┼───────────────┤
│丁○○│同上    │89.5.06 │同上  │同右    │１會首交付予被告之會款        │
│      │        │(第31會)│      │        │(2萬×30)＋(16,000 元×36)    │
│      │        │        │      │        │ =1,176,000元                 │
│      │        │        │      │        │２、被告本身應繳交之活會及死會│
│      │        │        │      │        │  會款                        │
│      │        │        │      │        │(2萬×5)＋ (16,000×5)=184,000│
│      │        │        │      │        │ 元                           │
│      │        │        │      │        │３、被告詐騙所得會款          │
│      │        │        │      │        │ 1,176,000 元－184,000 元－   │
│      │        │        │      │        │ 600,000 元=396,000元　       │
├───┼────┼────┼───┼────┼───────────────┤
│丁○○│同上    │89.6.06 │同上  │同右    │１會首交付予被告之會款        │
│      │        │(第32會)│      │        │(2萬×31)＋(16,000 元×35)    │
│      │        │        │      │        │ =1,180,000元                 │
│      │        │        │      │        │２、被告本身應繳交之活會及死會│
│      │        │        │      │        │  會款                        │
│      │        │        │      │        │(2萬×6)＋ (16,000×4)=184,000│
│      │        │        │      │        │元                            │
│      │        │        │      │        │３、被告詐騙所得會款          │
│      │        │        │      │        │ 1,184,000 元－184,000元－    │
│      │        │        │      │        │ 620,000 元=376,000元　       │
├───┼────┼────┼───┼────┼───────────────┤
│丙○○│同上    │89.7.06 │同上  │同右    │１會首交付予被告之會款        │
│      │        │(第33會)│      │        │(2萬×32)＋(16,000 元×34)    │
│      │        │        │      │        │ =1,184,000元                 │
│      │        │        │      │        │２、被告本身應繳交之活會及死會│
│      │        │        │      │        │  會款                        │
│      │        │        │      │        │(2萬×7)＋ (16,000×3)=188,000│
│      │        │        │      │        │元                            │
│      │        │        │      │        │３、被告詐騙所得會款          │
│      │        │        │      │        │ 1,184,000 元－188,000 元－   │
│      │        │        │      │        │ 640,000 元=356,000元　       │
├───┼────┼────┼───┼────┼───────────────┤
│丙○○│同上    │89.8.06 │同上  │同右    │１會首交付予被告之會款        │
│      │        │(第34會)│      │        │(2萬×33)＋(16,000 元×33)    │
│      │        │        │      │        │ =1,188,000元                 │
│      │        │        │      │        │２、被告本身應繳交之活會及死會│
│      │        │        │      │        │  會款                        │
│      │        │        │      │        │(2萬×8)＋ (16000 ×2)=192,000│
│      │        │        │      │        │元                            │
│      │        │        │      │        │３、被告詐騙所得會款          │
│      │        │        │      │        │ 1,188,000 元－192,000元－    │
│      │        │        │      │        │ 660,000 元=336,000 元　      │
│      │        │        │      │        │                              │
├───┼────┼────┼───┼────┼───────────────┤
│劉智峰│同上    │89.9.06 │同上  │同右    │１會首交付予被告之會款        │
│      │        │(第35會)│      │        │(2萬×34)＋(16,000 元×32)    │
│      │        │        │      │        │ =1,192,000元                 │
│      │        │        │      │        │２、被告本身應繳交之活會及死會│
│      │        │        │      │        │  會款                        │
│      │        │        │      │        │(2萬×9)＋ (16,000×1)=196,000│
│      │        │        │      │        │元                            │
│      │        │        │      │        │３、被告詐騙所得會款          │
│      │        │        │      │        │ 1,192,000 元－196,000元－    │
│      │        │        │      │        │ 680,000 元=316,000元　       │
├───┼────┼────┼───┼────┼───────────────┤
│劉智峰│同上    │89.10.06│同上  │同右    │１會首交付予被告之會款        │
│      │        │(第36會)│      │        │(2萬×35)＋(16,000 元×31)    │
│      │        │        │      │        │ =1,196,000元                 │
│      │        │        │      │        │２、被告本身應繳交之活會及死會│
│      │        │        │      │        │  會款                        │
│      │        │        │      │        │(2萬×10) ＋ (16,000×0)=200, │
│      │        │        │      │        │000 元                        │
│      │        │        │      │        │３、被告詐騙所得會款          │
│      │        │        │      │        │ 1,196,000 元－200,000元－    │
│      │        │        │      │        │ 700,000 元=296,000元　       │
│      │        │        │      │        │                              │
├───┴────┴────┴───┴────┴───────────────┤
│                                                甲會合計詐騙金額3,860,000元 │
└──────────────────────────────────────┘
附表三- 乙會部分 詐騙金額
┌───┬────┬────┬───┬────┬─────────────────┐
│ 會員 │ 起會日 │ 標會日 │ 標金 │被告詐騙│說明 (會首交付被告之款項，扣除    │
│ 名稱 │        │        │      │金額    │被告應繳交之死會及活會金額)=      │
│      │        │        │      │        │被告實際詐騙所得金額)             │
│      │        │        │      │        │                                  │
├───┼────┼────┼───┼────┼─────────────────┤
│ 戊○ │87.05.05│87.06.05│ 4,300│同右    │１、會首交付予被告之會款          │
│      │        │(第2會) │      │        │(2萬×1)＋ (15,700元×59)=946,300 │
│      │        │        │      │        │元２、被告本身應繳交之活會及死會會│
│      │        │        │      │        │款(2萬×1)＋ (15,700 ×11)=192,700│
│      │        │        │      │        │元３、被告詐騙所得會款946,300元－ │
│      │        │        │      │        │192,700元－2 萬元=733,600 元　    │
│      │        │        │      │        │                                  │
├───┼────┼────┼───┼────┼─────────────────┤
│丁○○│87.05.05│87.07.05│ 4,500│同右    │１、會首交付予被告之會款          │
│      │        │(第3會) │      │        │(2萬×2)＋ (15,500元×58)=939,000 │
│      │        │        │      │        │元２、被告本身應繳交死會及活會會款│
│      │        │        │      │        │ (2 萬×2)＋ (15,500 ×10)=195,000│
│      │        │        │      │        │  元                              │
│      │        │        │      │        │３、被告詐騙所得會款              │
│      │        │        │      │        │  939,000元－195,000元－4 萬元    │
│      │        │        │      │        │  =704,000 元　                   │
├───┼────┼────┼───┼────┼─────────────────┤
│劉智峰│87.05.05│87.10.05│ 4,400│同右    │１、會首應交付被告之會款          │
│      │        │(第6會) │      │        │(2萬×5)＋ (15,600元×55)=958,000 │
│      │        │        │      │        │元２、被告本身應繳交死會及活會會款│
│      │        │        │      │        │(2萬×3)＋ (15,600×9)=200,400 元 │
│      │        │        │      │        │３、被告詐騙所得會款              │
│      │        │        │      │        │  958,000元－200,400元－10萬元    │
│      │        │        │      │        │  =657,600 元                     │
├───┼────┼────┼───┼────┼─────────────────┤
│丙○○│87.05.05│87.11.05│ 4,500│同右    │１、會首交付予被告之會款          │
│      │        │(第7會) │      │        │(2萬×6)＋ (15,500元×54)=957,000 │
│      │        │        │      │        │元２、被告本身應繳交死會及活會會款│
│      │        │        │      │        │(2萬×4)＋ (15,500×8)=204,000 元 │
│      │        │        │      │        │３、被告詐騙所得會款              │
│      │        │        │      │        │  957,000元－204,000元－12萬元    │
│      │        │        │      │        │  =633,000 元                     │
├───┼────┼────┼───┼────┼─────────────────┤
│ 戊○ │87.05.05│87.12.05│ 4,700│同右    │１、會首交付予被告之會款          │
│      │        │(第8會) │      │        │(2萬×7)＋ (15,300元×53)=950,900 │
│      │        │        │      │        │元２、被告本身應繳交死會及活會會款│
│      │        │        │      │        │(2萬×5)＋ (15,300×7)=207,100 元 │
│      │        │        │      │        │３、被告詐騙所得會款              │
│      │        │        │      │        │  950,900元－207,100元－14萬元    │
│      │        │        │      │        │  =603,800 元                     │
├───┼────┼────┼───┼────┼─────────────────┤
│劉智峰│87.05.05│88.02.05│ 4,700│同右    │１、會首應交付被告之會款          │
│      │        │(第10會)│      │        │(2萬×9)＋ (15,300元×51)=960,300 │
│      │        │        │      │        │元２、被告本身應繳交死會及活會會款│
│      │        │        │      │        │(2萬×6)＋ (15,300×6)=211,800 元 │
│      │        │        │      │        │３、被告詐騙所得會款              │
│      │        │        │      │        │  960,300元－211,800元－18萬元    │
│      │        │        │      │        │  =568,500 元                     │
├───┼────┼────┼───┼────┼─────────────────┤
│ 戊○ │87.05.05│88.04.05│ 4,700│同右    │１、會首應交付被告之會款          │
│      │        │(第12會)│      │        │(2萬×11) ＋ (15,300元×49)=969,  │
│      │        │        │      │        │700 元                            │
│      │        │        │      │        │２、被告本身應繳交死會及活會會款  │
│      │        │        │      │        │(2萬×7)＋ (15,300 ×5)=216,500 元│
│      │        │        │      │        │３、被告詐騙所得會款              │
│      │        │        │      │        │  969,700元－216,500元－22萬元    │
│      │        │        │      │        │  =533,200 元                     │
│      │        │        │      │        │                                  │
├───┼────┼────┼───┼────┼─────────────────┤
│丁○○│87.05.05│88.07.05│ 4,100│同右    │１、會首交付被告之會款            │
│      │        │(第15會)│      │        │(2萬×14) ＋ (15,900 元×46)=     │
│      │        │        │      │        │1,011,400 元                      │
│      │        │        │      │        │２、被告本身應繳交死會及活會會款  │
│      │        │        │      │        │(2萬×8)＋ (15,900 ×4)=223,600元 │
│      │        │        │      │        │３、被告詐騙所得會款              │
│      │        │        │      │        │ 1,011,400元－223,600元－28萬元   │
│      │        │        │      │        │  =507,800元                      │
├───┼────┼────┼───┼────┼─────────────────┤
│丁○○│87.05.05│88.08.05│ 4,300│同右    │１、會首交付被告之會款            │
│      │        │(第16會)│      │        │(2萬×15) ＋ (15,700 元×45)=     │
│      │        │        │      │        │1,006,500 元                      │
│      │        │        │      │        │２、被告本身應繳交死會及活會會款  │
│      │        │        │      │        │(2萬×9)＋ (15,700 ×3)=227,100元 │
│      │        │        │      │        │３、被告詐騙所得會款              │
│      │        │        │      │        │ 1,006,500元－227,100元－30萬元   │
│      │        │        │      │        │  =479,400元                      │
├───┼────┼────┼───┼────┼─────────────────┤
│劉智峰│87.05.05│88.10.05│ 4,500│同右    │１、會首交付被告之會款            │
│      │        │(第18會)│      │        │(2萬×17) ＋ (15,500 元×43)=     │
│      │        │        │      │        │1,006,500 元                      │
│      │        │        │      │        │２、被告本身應繳交死會及活會會款  │
│      │        │        │      │        │(2萬×10) ＋ (15,500×2)=231,000元│
│      │        │        │      │        │３、被告詐騙所得會款              │
│      │        │        │      │        │  1,006,500元－231,000元－34萬元  │
│      │        │        │      │        │  =435,500 元                     │
├───┼────┼────┼───┼────┼─────────────────┤
│丙○○│87.05.05│89.02.05│ 3,800│同右    │１、會首交付被告之會款            │
│      │        │(第22會)│      │        │(2萬×21) ＋ (16,200 元×39)=     │
│      │        │        │      │        │1,051,800 元                      │
│      │        │        │      │        │２、被告本身應繳交死會及活會會款  │
│      │        │        │      │        │(2萬×11) ＋ (16,200×1)=236,200元│
│      │        │        │      │        │３、被告詐騙所得會款              │
│      │        │        │      │        │  1,051,800元－236,200元－42萬元  │
│      │        │        │      │        │  =395,600 元                     │
├───┼────┼────┼───┼────┼─────────────────┤
│丙○○│87.05.05│89.04.05│ 4,300│同右    │１、會首交付被告之會款            │
│      │        │(第24會)│      │        │(2萬×23) ＋ (15,700 元×39)=     │
│      │        │        │      │        │ 1,072,300 元                     │
│      │        │        │      │        │２、被告本身應繳交死會及活會會款  │
│      │        │        │      │        │(2萬×12) ＋ (16,200×0)=240,000元│
│      │        │        │      │        │３、被告詐騙所得會款              │
│      │        │        │      │        │ 1,072,300元－240,000元－46萬元   │
│      │        │        │      │        │  =372,300 元                     │
├───┴────┴────┴───┴────┴─────────────────┤
│                                                  乙會合計詐騙金額6,624,300元   │
└────────────────────────────────────────┘
附表四-丙會部分詐騙金額
┌───┬────┬────┬───┬────┬─────────────────┐
│ 會員 │ 起會日 │ 標會日 │ 標金 │被告詐騙│說明 (會首交付被告之款項，扣除被告│
│ 名稱 │        │        │      │金額    │應繳交之死會及活會金額)=被告實際詐│
│      │        │        │      │        │騙所得金額)                       │
│      │        │        │      │        │                                  │
├───┼────┼────┼───┼────┼─────────────────┤
│ 戊○ │87.12.11│89.03.11│ 4,300│同右    │１、會首交付予被告之會款          │
│      │        │(第15會)│      │        │(2萬×14) ＋ (15,700元×40)=908,00│
│      │        │        │      │        │0 元２、被告本身應繳交之活會及死會│
│      │        │        │      │        │會款 (2 萬×1)＋ (15,700×11)=192,│
│      │        │        │      │        │700 元                            │
│      │        │        │      │        │３、被告詐騙所得會款              │
│      │        │        │      │        │908,000元－192,700元－28 萬元     │
│      │        │        │      │        │=435,300元　                      │
├───┼────┼────┼───┼────┼─────────────────┤
│ 戊○ │87.12.11│89.04.11│ 3,600│同右    │１、會首交付予被告之會款          │
│      │        │(第16會)│      │        │(2萬×15) ＋ (16,400元×40)=956,00│
│      │        │        │      │        │0 元                              │
│      │        │        │      │        │２、被告本身應繳交之活會及死會會款│
│      │        │        │      │        │ (2 萬×2)＋ (16,400×10)=204,000 │
│      │        │        │      │        │元                                │
│      │        │        │      │        │３、被告詐騙所得會款956,000元－204│
│      │        │        │      │        │,000元－30萬元=452,000元　        │
│      │        │        │      │        │                                  │
├───┼────┼────┼───┼────┼─────────────────┤
│ 戊○ │87.12.11│89.05.11│ 3,700│同右    │１、會首交付予被告之會款          │
│      │        │(第17 會│      │        │(2萬×16) ＋ (16,400元×39)=959,60│
│      │        │)       │      │        │0 元                              │
│      │        │        │      │        │２、被告本身應繳交之活會及死會會款│
│      │        │        │      │        │ (2 萬×3)＋ (16,400×9)=207,600元│
│      │        │        │      │        │３、被告詐騙所得會款              │
│      │        │        │      │        │  959,600元－207,600元－32萬元    │
│      │        │        │      │        │  =432,000元　                    │
├───┼────┼────┼───┼────┼─────────────────┤
│丁○○│87.12.11│89.06.11│ 3,800│同右    │ １、會首交付予被告之會款         │
│      │        │(第18會)│      │        │ (2萬×17) ＋ (16,200元×38)=955,6│
│      │        │        │      │        │ 00元                             │
│      │        │        │      │        │ ２、被告本身應繳交之活會及死會會 │
│      │        │        │      │        │(2萬×4)＋ (16,200 ×8)=209,600元 │
│      │        │        │      │        │３、被告詐騙所得會款              │
│      │        │        │      │        │  955,600元－209,600元－34萬元    │
│      │        │        │      │        │   =406,000元　                   │
├───┼────┼────┼───┼────┼─────────────────┤
│丁○○│87.12.11│89.07.11│ 4,000│同右    │ １、會首交付予被告之會款         │
│      │        │(第19會)│      │        │ (2萬×18) ＋ (16,000元×37)=952, │
│      │        │        │      │        │ 000元                            │
│      │        │        │      │        │ ２、被告本身應繳交之活會及死會會 │
│      │        │        │      │        │(2萬×5)＋ (16,000 ×7)=212,000元 │
│      │        │        │      │        │ ３、被告詐騙所得會款             │
│      │        │        │      │        │  952,000元－212,000元－36萬元    │
│      │        │        │      │        │   =380,000元　                   │
│      │        │        │      │        │                                  │
├───┼────┼────┼───┼────┼─────────────────┤
│丁○○│87.12.11│89.08.11│ 3,800│同右    │ １、會首交付予被告之會款         │
│      │        │(第20會)│      │        │(2萬×19)＋(16,200 元×36)=963,200│
│      │        │        │      │        │ ２、被告本身應繳交之活會及死會會 │
│      │        │        │      │        │(2萬×6)＋ (16,200 ×6)=217,200元 │
│      │        │        │      │        │ ３、被告詐騙所得會款             │
│      │        │        │      │        │  963,200元－212,000元－38萬元    │
│      │        │        │      │        │   =366,000元　                   │
│      │        │        │      │        │                                  │
├───┼────┼────┼───┼────┼─────────────────┤
│劉智峰│87.12.11│89.10.11│ 4,100│同右    │ １、會首交付予被告之會款         │
│      │        │(第21會)│      │        │(2萬×20) ＋ (15,900元×36)=972,40│
│      │        │        │      │        │0元                               │
│      │        │        │      │        │ ２、被告本身應繳交之活會及死會會 │
│      │        │        │      │        │(2萬×7)＋ (16,200 ×5)=221,000元 │
│      │        │        │      │        │ ３、被告詐騙所得會款             │
│      │        │        │      │        │  972,400元－221,000元－40萬元    │
│      │        │        │      │        │   =351,400元　                   │
│      │        │        │      │        │                                  │
├───┴────┴────┴───┴────┴─────────────────┤
│                                                  丙會合計詐騙2,822,700元       │
└────────────────────────────────────────┘
     甲、乙、丙三會合計詐騙金額：3,860,000 元＋6,624,300 元
     ＋2,822,700 元= 　13,307,000元。
                                                     Ｆ
